【裁判字號】    92,訴緝,203
【裁判日期】    921031
【裁判案由】    妨害自由
【裁判全文】
臺灣高雄地方法院刑事判決                        九十二年度訴緝字第二三號
    公  訴  人  臺灣高雄地方法院檢察署檢察官
    被      告  乙○○
右列被告因妨害自由案件，經檢察官提起公訴（九十一年度偵字第二六三九六號），
本院判決如左：
    主  文
乙○○無罪。
    理  由
一、公訴意旨略以：被告乙○○因被害人李苙源（原名為李朝榮）積欠其新台幣（下
    同）三十餘萬元之賭債，並於九十年六月間（公訴人誤載為九十二年六月間），
    至高雄縣梓官鄉○○○路一二四號被害人李苙源前妻王麗香所經營之「鴻源蔘藥
    行」催討前開債務未果，遂於同年七月間，由與之有共同犯意聯絡之同案被告曾
    志淵、陳建偉（此部分二人均另經本院判決無罪）及五、六名不詳姓名年籍之成
    年男子，前往「鴻源蔘藥行」砸毀店內生財器具等設備（毀損罪部分，未據告訴
    ），逼迫被害人李苙源出面處理債務，後被害人李苙源得知此事，乃主動打電話
    約被告乙○○前來店內商談，被告乙○○、同案被告曾志淵及陳建偉乃基於妨害
    自由之犯意聯絡，由同案被告曾志淵、陳建偉駕車強押被害人李苙源前往被告乙
    ○○位於高雄縣梓官鄉○○○○○村○○街之租賃處，強行控制被害人李苙源之
    行動自由，並將被害人李苙源打得遍體鱗傷（傷害罪部分，未據告訴）；又因考
    量被害人李苙源之前妻王麗香有資力幫被害人李苙源償還債務，乃另由被告乙○
    ○指示同案被告曾志淵騎乘機車搭載王麗香前來，且在王麗香面前逼迫被害人李
    苙源簽發面額共計六十四萬元之本票三張交付被告乙○○收受，被告乙○○等人
    始釋回被害人李苙源，因認被告乙○○涉有刑法第三百零二條第一項之非法剝奪
    人之行動自由罪云云。
二、按犯罪事實應依證據認定之，無證據不得認定犯罪事實；又不能證明被告犯罪者
    ，應諭知無罪之判決，刑事訴訟法第一百五十四條第二項、第三百零一條第一項
    前段分別定有明文。再認定被告有罪之事實，應憑證據，如未能發現相當之證據
    ，或證據不足以證明，自不能以推測或擬制之方法，以為裁判之基礎；且認定犯
    罪事實所憑之證據，其為訴訟上之證明，須達於通常一般人均不致有所懷疑，而
    得確信其為真實之程度者，始得據為有罪之認定，倘其證明尚未達到此一程度而
    有合理之懷疑存在時，尚難為有罪之認定基礎；苟積極證據不足以為不利於被告
    事實之認定，即應為有利於被告之認定，更不必有何有利之證據（最高法院三十
    年上字第八一六號、四十年臺上字第八六號、七十六年臺上字第四九八六號判例
    參照）。
三、公訴人認被告乙○○與同案被告陳建偉及曾志淵涉犯私行拘禁剝奪被害人李苙源
    行動自由罪嫌，無非係以證人王麗香於警訊及偵查之證述。同案被告陳建偉
    及曾志淵供稱曾前往「鴻源蔘藥行」催討債務及被告乙○○亦供陳因被害人李苙
    源確有欠款未還，曾找陳建偉、曾志淵等人，前往催討，另在前述租賃處有出手
    打被害人李苙源。衡情，若是被害人李苙源自願簽發本票，被告乙○○等人應無
    毆打被害人之理等語，資為論罪依據。訊據被告乙○○堅詞否認有妨害被害人李
    苙源之行動自由，並辯稱：「：：：我沒有帶李某去蚵仔寮，是李某打電話給我
    ，說要談債務的問題，約我在蔘藥行見面，只有我自己一個人去，我是叫陳建偉
    載我過去，後來是李某叫曾志淵過去，因為他也有欠曾某的會錢，所以叫他一起
    過來協調。協調後，他有說要如何還我，並說要寫本票給我。當初也是李某說在
    蔘藥行協調不好看，才主動說要去蚵仔寮協調，在該處我們沒有打他，也沒有強
    迫他簽本票。他簽二張本票給我，一張給曾志淵，面額我忘記了。後來他有還清
    欠款，我就把本票還給他」等語（見本院九十二年十月二十七日審判筆錄）。經
    查：
（一）被害人李苙源於警訊時即未到案說明案情，且公訴人於偵查中，亦未傳訊李苙
      源作證，而經本院傳喚李苙源為證人時，亦因其行蹤不明而未能傳訊，是被害
      人李苙源是否係遭受被告乙○○及同案被告曾志淵及陳建偉強押至被告乙○○
      位於高雄縣梓官鄉○○○○○村○○街之租賃處加以強行剝奪其之行動自由，
      並被迫簽立面額共計六十四萬元之本票三張等情，即有可疑。
（二）又證人王麗香僅證稱：案發當日被害人李苙源係與同案被告陳建偉及曾志淵共
      同從鴻源蔘藥行離開等語，其並未證稱當時被告乙○○、陳建偉及曾志淵有強
      押被害人李苙源離開之行為。其於警訊時證稱：「：：：他們在砸店過後約一
      星期時間，我前夫約『大象』他們來店裡談，結果對方來『偉仔』『志仔』等
      人，將我前夫帶往蚵仔寮市場一間民宅談判：：：」等語（見九十一年四月二
      十五日警訊筆錄）；其偵訊時證稱：「（蚵仔寮情形？）約於九十年七、八月
      時，我前夫約『志仔』他們來店裡談判，結果他們不同意，後來就由『志仔』
      與另一名不行男子載我前夫到蚵仔寮漁港社區民宅談判，再回來載我過去」等
      語（見九十一年十一月二十八日偵訊筆錄）；其於本院審理時證稱：「（當日
      你看到的情形？）當日我前夫與二個我不認識的人一起在店內談債務問題，後
      來他們就走出去，說他們要到別的地方談：：：」等語（見本院九十二年七月
      十六日訊問筆錄）。是依其警訊、偵查及本院中所述之情節，證人王麗香並未
      親見被告乙○○或同案被告陳建偉及曾志淵有何不法剝奪被害人李苙源行動自
      由之舉，或被害人李苙源本身係遭被告乙○○或同案被告陳建偉及曾志淵挾持
      而外出談判之行為。故此，公訴人以證人王麗香之證詞認被告乙○○有強行剝
      奪被害人李苙源行動自由之犯行，自有未洽。
（三）再者，公訴人另認被告乙○○有共同強迫被害人李苙源簽立本票之犯行。雖被
      告乙○○於本院審理時坦承有收受被害人李苙源簽發之本票二紙，然遍觀全卷
      ，並無公訴人所指被害人李苙源被迫簽立之本票三張，是被害人李苙源是否確
      曾簽立公訴人所指面額共計六十四萬元本票三張乙節，已非無疑。此外，證人
      王麗香對於當時係由誰簽立本票一事，前後證詞不一，其於警訊時證稱：「：
      ：：我去到該民宅看見我前夫被他們打得遍體鱗傷，當場該『大象』就叫我前
      夫簽下三張本票（共計六十四萬元）後才放我前夫回來：：：」等語（見九十
      一年四月二十五日警訊筆錄）；其偵訊時證稱：「（現場發生何事？）到場後
      ，我就看到現場許多木製的椅子及把手都已被敲打毀損，我前夫亦被打到跪在
      地上，他說被打到已經爬不起來了。請我幫忙擔任保證人還債，要我簽立三張
      計六十四萬元本票，但我不同意，此時接獲通知之我前夫乾姐劉小姐亦到現場
      ，由她幫忙簽作保證人才能離開」等語（見九十一年十一月二十八日偵訊筆錄
      ）；其於本院審理時證稱：「：：：我到了現場之後他們要求我當我先生的保
      證人，我不答應，我前夫就一直要求我，我當時看到我前夫已經被打得倒在地
      上，當時我前夫沒有被綁起來。之後有另一位女生來，那個人就幫他簽本票，
      我不知道票是我先生開那個人當保證人，還是開那個人的本票」等語（見本院
      九十二年七月十六日訊問筆錄）。是無法以證人王麗香前後不一之證詞，遽認
      被告乙○○有強迫被害人李苙源簽立本票之犯行。承前所述，既然無證據證明
      被害人李苙源有簽立本票，即難認被告乙○○有妨害被害人李苙源行動自由之
      犯行。
（四）綜上所述，證人王麗香之證訴前後矛盾，是其證詞亦不足為被告乙○○不利之
      認定，本件尚乏積極證據足資證明被告乙○○有非法剝奪被害人李苙源之行動
      自由之犯行，自難僅憑證人王麗香顯有瑕疵之證訴遽為不利於被告乙○○之認
      定。此外，復查無其他積極證據足資審認被告乙○○有何公訴人所指之犯行，
      揆諸前揭判例意旨，依法應為被告乙○○無罪之諭知。
據上論斷，應依刑事訴訟法第三百零一條第一項，判決如主文。
本案經檢察官甲○○到庭執行職務。
中      華      民      國    九十二    年      十      月    三十一    日
                                    臺灣高雄地方法院刑事第十庭
                                        審判長法  官    孫啟強
                                              法  官    楊宗翰
                                              法  官    張茹棻
右正本證明與原本無異。
如不服本判決，應於判決送達後十日內，向本院提出上訴狀。
                                              書記官    李忠霖
中      華      民      國    九十二    年      十      月    三十一    日


司法院資訊處製作；財團法人民間司法改革基金會備份。
